---
title: "Análisis de correspondencias múltiple: Encuesta"
output:
  bookdown::pdf_document2: 
    number_sections: no
    toc: no
    highlight: tango
    latex_engine: xelatex
header-includes: 
   - \usepackage{float}
date: "01/04/2026"
geometry: margin=1.0cm
urlcolor: blue
---

```{r setup, include = FALSE}

#Empezamos limpiando nuestro ambiente
rm(list = ls(all.names = TRUE))

# Configuración global de los bloques de código (chunk's)
knitr::opts_chunk$set(
	echo = FALSE,
	fig.align = "center",
	fig.dim = c(5.5, 4.0),
	fig.pos = "H",
#Agregamos configuraciones para evitar mensajes de advertencias y de errores en el archivo
	message = FALSE,
	warning = FALSE,
	error = F
)

# Librerías
library(ggplot2)          # Version 4.0.2
library(ggthemes)         # Version 5.2.0
library(RColorBrewer)     # Version 1.1-3
library(expm)             # Version 1.0-0
library(ca)               # Version 0.71.1
library(here)             # Version 1.0.2
library(dplyr)            # Version 1.2.1
library(readxl)           # Version 1.4.5
library(FactoMineR)
library(factoextra)

```
Se tienen los resultados de una encuesta aplicada a $871$ mujeres sobre la ciencia. Es de nuestro interés realizar un análisis de correspondencias múltiple, para esto, se obtuvieron los siguientes gráficas:  


```{r Datos}
data <- read.table("C:/Users/admin/Downloads/encuesta.txt", header = TRUE, quote = "\"")
# Pasamos a factor las variables
data$A <- factor(data$A, levels = 1:5, labels = 1:5)
data$B <- factor(data$B, levels = 1:5, labels = 1:5)
data$C <- factor(data$C, levels = 1:5, labels = 1:5)
data$D <- factor(data$D, levels = 1:5, labels = 1:5)
# Para sex: 1 y 2
data$sex <- factor(data$sex, levels = 1:2, labels = 1:2)
# Para age: 1 a 6
data$age <- factor(data$age, levels = 1:6, labels = 1:6)
# Para edu: 1 a 6
data$edu <- factor(data$edu, levels = 1:6, labels = 1:6)
```

```{r MCA}
# Definimos las columnas 1 a 4 (A,B,C,D) como las que construyen los ejes
# y las columnas 5 a 7 como suplementarias (No podemos usar variables demograficas)
res.mca <- MCA(data, quali.sup = 5:7, graph = FALSE)

```

```{r  fig-MCA1, fig.cap= "Correlación entre las variables"}
fviz_mca_var(res.mca, 
             repel = TRUE,
             choice = "mca.cor",
             ggtheme = theme_minimal())
```

```{r  fig-MCA2, fig.cap= "Categorías de las variables"}
fviz_mca_var(res.mca, 
             repel = TRUE, 
             col.var = "black",
             col.quali.sup = "red",
             ggtheme = theme_minimal())


```

Para la figura \@ref(fig:fig-MCA1) se observa que en conjunto, las preguntas A, B y C son las que pesan más en este análisis pues son las variables que mejor explican las respuestas de las mujeres y también se observa que las personas que responden en A algo, tienden a responder lo mismo para las preguntas B y C.  
Observe que las variables demográficas se encuentran muy cerca entre sí, lo que puede dar a entender que da igual de que edad, los estudios que tengan y el sexo que se tengan, al igual, también se aprecia que para esta encuesta, las opiniones entre hombres y mujeres son muy similares entre sí.  
Para la pregunta D se ve algo peculiar, que no se encuentra agrupado en las variables demográficas o en las preguntas A, B y C. Lo que puede decirnos que puede ser una pregunta muy distinta a las primeras $3$ en dónde exista una opinión muy dividida.  

Para la figura \@ref(fig:fig-MCA2) se puede confirmar lo anteriormente doicho, pues se encuentra que las respuestas de _muy de acuerdo_ se encuentran agrupadas del lado derecho superior de practicamente todas las preguntas, mientras que si nos vamos moviendo hacia la izquierda vamos a notar que las respuestas "malas" o relacionadas con estar menos de acuerdo se van a encontrar todas a su izquierda.  
Observe que la dimensión $2$ divide las respuestas neutras (abajo) de las respuestas más radicales (arriba). Finalmente para las variables categóricas se puede decir que no existe un perfil demográfico relacionado a una opinión, por lo que se puede considerar que son variables de más que no aportan mucho. 

```{r Tabla}
library(kableExtra)

# Parámetros del MCA (4 preguntas)
K <- 4 
eig_val <- res.mca$eig[, 1]
media_inercia <- 1 / K

# Valores ajustados
indices <- which(eig_val > media_inercia)
autovalores_ajustados <- ( (K / (K - 1)) * (eig_val[indices] - media_inercia) )^2
porcentaje_ajustado <- (autovalores_ajustados / sum(autovalores_ajustados)) * 100
acumulado_ajustado <- cumsum(porcentaje_ajustado)



tabla <- data.frame(
  "Dimensión" = paste("Dimensión", indices[1:5]),
  "Eigenvalor ajustado" = round(autovalores_ajustados[1:5], 4),
  "Varianza ajustada (%)" = round(porcentaje_ajustado[1:5], 2),
  "Var. Acumulado Ajustada (%)" = round(acumulado_ajustado[1:5], 2),
  check.names = FALSE
)

# Tabla
kbl(tabla, 
    booktabs = TRUE, 
    align = "c", 
    caption = "Inercias Ajustadas",
    col.names = c("Dimensión", "Eigenvalor ajustado", "Varianza ajustada (%)", "Var. Acumulada Ajustada (%)")) %>%
  kable_styling(latex_options = c("striped", "hold_position"))

```
Finalmente se presenta la tabla con las inercias ajustadas y se llega a que con las primeras dos dimensiones se acumula el $89.35\%$ de la varianza, por lo que modelan bien nuestros datos.