---
title: "Análisis de Componentes principales vs Análisis de datos"
output:
  bookdown::pdf_document2:
    number_sections: no
    toc: no
    highlight: tango
    latex_engine: xelatex
header-includes: 
   - \usepackage{float}
date: "6/04/2026"
geometry: margin=1.0cm
urlcolor: blue
---

```{r Cargamos librerías, include =FALSE}
#Empezamos limpiando nuestro ambiente
rm(list = ls(all.names = TRUE))


# Configuración global de los bloques de código (chunk's)
knitr::opts_chunk$set(
	echo = FALSE,
	fig.align = "center",
	fig.dim = c(7.0, 6.0),
	fig.pos = "H",
#Agregamos configuraciones para evitar mensajes de advertencias y de errores en el archivo
	message = FALSE,
	warning = FALSE,
	error = F
)

# Librerías 
library(ggplot2)        # Version 4.0.2
library(ggthemes)       # Version 5.2.0
library(mvtnorm)        # Version 1.3-3
library(car)            # Version 3.1-5
library(factoextra)     # Version 2.0.0
library(here)           # Version 1.0.2
library(ggfortify)      # Version 0.4.19
library(psych)              # Version 2.6.1
library(qgraph)             # Version 1.9.8
library(corrplot)           # Version 0.95
library(dplyr)              # Version 1.2.0
```
### Indicaciones
Considera la base de datos heptathlon 2016.txt, la cual contiene los resultados de los competidores de la prueba del heptathlon en los juegos olímpicos de Río 2016.  

(a) Realiza un an análisis de componentes principales.  

(b) Realiza un análisis de factores.  

(c) ¿Hay alguna diferencia entre los dos métodos?  


### Solución

```{r Carguemos los datos, include =FALSE}
hept <- read.table("C:/Users/admin/Documents/Tarea 1/GLMs/data_ANS/heptathlon_2016.txt", 
                   header = TRUE, 
                   sep = "",            # cualquier espacio en blanco
                   stringsAsFactors = FALSE,
                   check.names = FALSE) # preserva nombres originales

head(hept) # Se ve bien la tabla 
```
Tenemos una tabla con distintas variables que fueron los resultados en distintos rubros de los competidores, a saber, 7 resultados distintos y 27 competidores. Vamos a presentar un análisis de componentes principales.  

### Análisis de componentes principales.

```{r PCA, include=FALSE}
# Usamos la matriz de correlación
# Quitamos la primera columna pues son los nombres de los competidores
pca_heptCor=prcomp(hept[, -1] ,scale.=TRUE) #Siempre hay que estandarizar
summary(pca_heptCor)

# Loadings and variance of the components 
pca_heptCor$rotation
pca_heptCor$sdev^2

```

```{r Biplot1, fig.pos = "H", fig.cap= "¿Cómo se ve el biplot de PCA?", fig.pos = "H", out.width = "50%", fig.height = 2, echo = FALSE}
fviz_pca_biplot(pca_heptCor,title="",
                ggtheme = theme_minimal(), geom = "point")
```
A partir de la \@ref(fig:Biplot1) se infiere lo siguiente:  

- Nótese que la dimensión 1 explica un porcentaje bajo de la varianza, esto quiere decir que no basta con ser veloz para destacar en otras actividades.  
- Las flechas de carreras y los saltos se inclinan más hacia el primer componente, sugiriendo que, existe una diferencia con respecto a la resistencia y a la velocidad.  

- Observe además que el segundo componente tiene a dos variables apuntando hacia arriba, lo que nos puede dar a entender que también existe una diferencia entre la fuerza y el lanzamiento.

```{r Tabla}
# Librerías necesarias
library(knitr)
library(kableExtra)

# Extraemos la información de varianza del objeto PCA
varianza <- pca_heptCor$sdev^2
prop_var <- round(varianza / sum(varianza), 4)
prop_acum <- round(cumsum(prop_var), 4)

# Creamos la tabla para los primeros 4 componentes
tabla_pca <- data.frame(
  Componente = paste0("PCA", 1:4),
  Eigenvalor = round(varianza[1:4], 3),
  Proporción_Varianza = prop_var[1:4],
  Proporción_Acumulada = prop_acum[1:4],
  stringsAsFactors = FALSE
)

# Definimos las columnas
colnames(tabla_pca) <- c("Componente", "Eigenvalor", "Prop. Varianza", "Prop. Acumulada")

kbl(tabla_pca, booktabs = TRUE, align = "c") %>%
  kable_styling(latex_options = c("striped", "scale_down", "hold_position"))

```

En la tabla de arriba se observa el porcentaje de varianza que cada componente acumula, dicha tabla será respaldada por la siguiente Scree Plot y se acumula el $84\%$ de la varianza global.
```{r codo, fig.pos = "H", fig.cap= "Gráfico del codo", fig.pos = "H", out.width = "50%", fig.height = 2, echo = FALSE}
fviz_eig(pca_heptCor, addlabels = TRUE, ylim = c(0, 50))
```
A partir de la \@ref(fig:codo) se gráfica lo que en la tabla se mostró. 

```{r Tabla2}

# Extraemos las cargas de los primeros 4 componentes
cargas <- as.data.frame(pca_heptCor$rotation[, 1:4])

cargas$Variable <- rownames(cargas)

# Seleccionamos las 7 variables 

cargas[, 1:4] <- round(cargas[, 1:4], 3)

kbl(cargas, booktabs = TRUE, align = "c", row.names = FALSE) %>%
  kable_styling(latex_options = c("striped", "scale_down", "hold_position"))
```
De esta tabla se observa que el primer componente principal agrupa las carreras con signo negativo, lo que yo entiendo que a menor tiempo, mejores resultados. Mientras que en los saltos, es natural pensar que su signo positivo es porque si saltas más metros, mejor será el resultado.  
El componente principal 2 parece indicar que es independiente al primer componente, lo que para mí significa que no necesitas ser veloz para lanzar bien.


### Análisis Factorial Exploratorio  
Para empezar esto, usaremos la función de _parallel_ para hallar el número de factores a ocupar, pues no hemos verificado supuestos. Dicha función nos arrojó un valor de $2$ factores, así que procedamos:  


```{r FP, include=FALSE}
#Funcion parallel 
set.seed(123)
parallel <- fa.parallel(hept[,-1], fa="fa", n.iter=1000, fm="ml")
# Este método nos ayuda a decidir que # de factores usar! (Sin verificar supuestos)
# En este caso nos dice que usemos 2 
```

```{r Ejemplo donde no funciona, include=FALSE}
library(psych)
# Si suponemos que podemos usar 3 factores, nos devuelve la  siguiente advertencia:
Efa1 <- fa(hept[, -1], nfactors=3)
Efa1 # An ultra-Heywood case was detected
# Nos arroja error, debemos disminuir el número de factores (es una sugerencia)
Efa1$communality
# run800m presenta correlaciones muy altas con otras variables
```

```{r Factores a modelar, include=FALSE}
Efa2 <- fa(hept[, -1], nfactors = 2) # Funciona
Efa2
Efa2$communalities
```



```{r Rotaciones, include =FALSE}
# Llamamos a GPArotation
library(GPArotation)
fa.diagram(Efa2, cut=.3)

biplot(Efa2,choose=c(1,2))

print(Efa2, cut = .5, digits=2, sort=TRUE)

summary(Efa2)

Efa2$PVAL
```

```{r Varimax, fig.pos = "H", fig.cap= "¿Cómo se ve el diagrama de flechas?", fig.pos = "H", out.width = "70%", fig.height = 2, echo = FALSE}
Efa2b <- fa(hept[, -1], nfactors = 2, rotate = "varimax")

fa.diagram(Efa2b)
 
```

```{r Biplot2, fig.pos = "H", fig.cap= "¿Cómo se ve el biplot de EFA?", fig.pos = "H", out.width = "50%", fig.height = 2, echo = FALSE}
biPlot(Efa2b,choose=c(1,2))
```

```{r Por probar, include=FALSE}
Efa3 <- fa(hept[, -1], nfactors = 2, rotate = "oblimin", fm="ml")
Efa3
fa.diagram(Efa3)

biPlot(Efa3,choose=c(1,2))
```

Se hicieron varias pruebas con rotaciones y nos vamos a quedar con la rotación _varimax_ pues es la que mejor nos explica que sucede entre las variables. Eso se puede ver en las figuras 3 y 4. Se concluye que se consigue una estructura muy simple. En pocas palabras, se confirma de nueva cuenta lo que se dijo en PCA, el factor 1 es velocidad y agilidad y el factor 2 es pura fuerza.  
Finalmente concluimos que este método nos ayudó a esclarecer las dudas que se tenían y por ende es el más adecuado de expresar el Heptatlón.