---
title: "Predicción"
author: "Luis Antonio López Sánchez"
output:
  bookdown::pdf_document2:
    number_sections: no
    toc: no
    highlight: tango
    latex_engine: xelatex
header-includes: 
   - \usepackage{float}
date: "6/04/2026"
geometry: margin=1.0cm
urlcolor: blue
---

```{r setup, include=FALSE}

#Empezamos limpiando nuestro ambiente
rm(list = ls(all.names = TRUE))


# Configuración global de los bloques de código (chunk's)
knitr::opts_chunk$set(
	echo = FALSE,
	fig.align = "center",
	fig.dim = c(5, 3),
	fig.pos = "H",
#Agregamos configuraciones para evitar mensajes de advertencias y de errores en el archivo
	message = FALSE,
	warning = FALSE,
	error = F
)



# Librerías
library(dplyr)      # Para el manejo de datos
library(ggplot2)    # Para realizar gráficas
library(kableExtra) # Para un mejor manejo de tablas
library(GGally)     # Para realizar análisis descriptivo fácilmente
library(multcomp)   # Para pruebas de hipótesis
library(car)        # Para funciones útiles de modelos de regresión lineal múltiple
library(broom)      # Para obtener los residuales estandarizados
library(DHARMa)     # Para la verificación de supuestos
library(leaps)      # Para el cálculo de los mejores conjuntos de variables por diversos métodos
library(bestglm)    # Para obtener el mejor subconjunto
library(glmnet)     # Para utilizar la penalización Lasso
library(factoextra) # Para obtener los componentes principales
library(psych)      # Para obtener el análisis factorial y PCA
library(plotly)     # Para gráficas en 3D
library(cowplot)    # Para unir gráficas
library(FactoMineR) # Para PCA
library(stringr)    # Para manipulación de datos
library(tidyr)      # Más manipulación de datos
library(caret)      # Para predicción
library(MASS)       # Para lda y qda
library(knitr)      # Para tablas
library(faraway)    # Para los datos

```

Nuestro objetivo en este caso, es realizar un análisis de las variables clínicas observadas en pacientes con el fin de realizar predicciones sobre el porcentaje de grasa corporal en nuevos pacientes.\
Para esto, iremos probando distintos esquemas de entrenamiento tales como:\
- Modelo lineal generalizado para datos continuos con liga identidad y distribución Gaussiana (con los efectos principales de las variables, así como su interacción o transformación).\
- Modelo lineal generalizado considerando una distribución gaussiana y liga identidad una selección de variables con el criterio *BIC*.\
- Modelo lineal generalizado considerando la misma distribución gaussiana y liga identidad con una selección de variables con el método Lasso.\
- Modelo lineal generalizado para datos continuos con liga identidad y distribución Gaussiana: Considerando los primeros *k* componentes principales que cumplan con explicar al menos del $80\%$ de la variabilidad.

Ahora bien, antes de empezar, tenemos que hacerle un preprocesamiento a nuestros datos, en el chunk *Datos y limpieza* se encuentra dicha labor.\
Es importante mencionar que, del dataset a analizar, no se tomarán en cuenta todas las variables, pues podrían tratarse de elementos repetidos de otras variables, por ejemplo, una escala distinta. A continuación se presenta un análisis de outliers en las variables de *weight y heigth.*

```{r Datos y Limpieza, include=FALSE}
help("fat") # Para ver de que dataset vamos a trabajar
str(fat) # Todas las variables son númericas

# Box plot para detectar outliers de la variable weight
boxplot(fat[, "weight"],
        col = "lightblue",
        main = "Outliers para la variable weight",
        xlab = "Variable weight",
        ylab = "Valores",
        outcol = "red",
        outpch = 16)
        
  
# Box plot para detectar outliers de la variable height

boxplot(fat[, "height"],
        col = "lightblue",
        main = "Outliers para la variable height",
        xlab = "Variable height",
        ylab = "Valores",
        outcol = "red",
        outpch = 16)


summary(fat) # Con la inspección a los box plots y el summary concluimos que 
# existen outliers, procedemos a eliminarlos
# Por ejemplo, en brozek, es imposible que se tenga 0% de grasa corporal
# La altura se mide en pulgadas, es raro que alguien mida 29.5 pulgadas cuando
# La media se encuentra en 70.15 pulgadas
# Para el peso, la media se encuentra en los 178.9 libras, lo que hace que 
# Sea muy raro tener a alguien con 363.1 libras, no es fisicamente imposible 
# Pero sí es muy extraño
# El valor que se encuentra entre los 260 libras no se considera extraño, por lo
# que no se elimina
# Vamos a eliminarlos usando la función subset de R
# Que basicamente devuelve objetos con ciertas condiciones

fat_lim <- subset(
                  fat, # Objeto a subconjuntar
                  brozek > 0 & height > 40 & weight < 300, # Estas son las condiciones para eliminar los outliers
                  select = -c(siri, density, free) # Son las variables a quitar
                  )

# Verificamos que ya no hayan outliers 
summary(fat_lim)
# Parece que todo está normal 

# Generamos los pliegues para todos los métodos
set.seed(2) # Para reproducibilidad
# length.out para generar pliegues equitativos
pliegues <- sample(rep(1:5, length.out = nrow(fat_lim)))
# Procedemos a lo siguiente

```

```{r out, fig.cap="Análisis de outliers para las variables de peso y altura",  fig.dim = c(8, 4)}
# Para que salgan las dos imagenes juntas
par(mfrow = c(1, 2))
# Box plot para detectar outliers de la variable weight
boxplot(fat[, "weight"],
        col = "lightblue",
        main = "Outliers para la variable weight",
        xlab = "Variable weight",
        ylab = "Valores",
        outcol = "red",
        outpch = 16)
        
  
# Box plot para detectar outliers de la variable height

boxplot(fat[, "height"],
        col = "lightblue",
        main = "Outliers para la variable height",
        xlab = "Variable height",
        ylab = "Valores",
        outcol = "red",
        outpch = 16)

```

En la figura \@ref(fig:out) se presentan los outliers para las variables anteriormente dichas. Nótese que para el peso hay un valor de alrededor $260$ libras, lo cuál no es extraño en cuestión, por lo que se opta por dejarlo, con los respecto a los otros valores, sí se optan por eliminarlos, por lo que, ya podemos a empezar a probar distintos modelos.

```{r ModcEPyT, include =FALSE}
### Nota: Los modelos ajustados mediante la base de datos completos son de referencia

# Se ajusta el modelo con efectos principales
mod1 <- glm(brozek ~ ., family = gaussian(link = "identity"), data = fat_lim)

# Consideremos ajustar un modelo con alguna transformación
# Para esto, consideremos la función residualPlots que nos ayude a 
# Identificar que variables requieren una transformación:
## Test de Tukey

# residualPlots(mod1, tests = TRUE, plot =FALSE)
         # Test stat Pr(>|Test stat|)    
#age        4.0467        0.0442587 *  
#weight    82.4279        < 2.2e-16 ***
#height     0.3906        0.5319681    
#adipos    26.4881        2.652e-07 ***
#neck       0.0902        0.7639640    
#chest     26.5115        2.620e-07 ***
#abdom     31.4993        1.995e-08 ***
#hip      104.2536        < 2.2e-16 ***
#thigh    106.5802        < 2.2e-16 ***
#knee      11.2214        0.0008086 ***
#ankle      3.7680        0.0522411 .  
#biceps   104.7119        < 2.2e-16 ***
#forearm    2.1182        0.1455621    
#wrist      0.8404        0.3592852    
#---
#Signif. codes:  0 ‘***’ 0.001 ‘**’ 0.01 ‘*’ 0.05 ‘.’ 0.1 ‘ ’ 1

# Las variables que requieren una transformación al cuadrado son las que tienen astericos
# Es decir: age, weight, adipos, chest, abdom, hip, thigh, knee y biceps 
# Consideremos la interacción entre  weight y height pues es muy intuitivo

# Ajustemos el modelo con lo anterior mencionado

mod2 <- glm(
  brozek ~ age + I(age^2) + 
           weight + I(weight^2) + 
           height + 
           adipos + I(adipos^2) + 
           neck + 
           chest + I(chest^2) + 
           abdom + I(abdom^2) + 
           hip + I(hip^2) + 
           thigh + I(thigh^2) + 
           knee + I(knee^2) + 
           ankle + 
           biceps + I(biceps^2) + 
           forearm + 
           wrist + 
           weight:height, 
  family = gaussian(link = "identity"), 
  data = fat_lim
)

```

```{r ModRef, include =FALSE}

# Considere que los modelos que se hagan mediante selección BIC se seleccionaran dentro
# de cada pliegue
# Aquí solo se guardan las fórmulas completas para referencia (no se usarán en la evaluación)
# Modelos y selección de variables mediante stepAIC y el criterio BIC
n <- nrow(fat_lim)
mod1_BIC_referencia <- stepAIC(mod1, # Modelo de efectos principales
                               direction = "both",
                               k = log(n), # Para BIC
                               trace = FALSE)
mod2_BIC_referencia <- stepAIC(mod2, # Modelo con transformaciones 
                               direction = "both",
                               k = log(n), # Para BIC
                               trace = FALSE)
```

```{r LassoEP, include =FALSE}
# Hagamos selección Lasso mediante 5CV
## Modelo de efectos principales
# Definimos la matriz X, y
X <- model.matrix(brozek ~ ., data = fat_lim)[, -1]
y <- fat_lim$brozek

lasso_ep <- cv.glmnet(X, y, alpha = 1, nfolds = 5)

# Extraemos los coeficientes usando la lambda óptima
coef_ep <- as.matrix(coef(lasso_ep, s = "lambda.min"))

# Filtrar para ver solo las variables distintas de 0
vars_ep <- rownames(coef_ep)[coef_ep[, 1] != 0]
vars_ep  <- vars_ep[vars_ep != "(Intercept)"]

# Mostramos las variables resultantes
print(vars_ep)

# Construimos la fórmula para el glm 
glm_lasso_for <- as.formula(paste("brozek ~", paste(vars_ep, collapse = " + ")))

# Ajustamos el GLM 
modelo_lasso <- glm(glm_lasso_for, family = gaussian(link = "identity"), data = fat_lim)

# Vemos el summary
summary(modelo_lasso)

```

```{r LassoC, include =FALSE}
# Creamos la matriz X usando el modelo 2 (con transformaciones)
X_comp <- model.matrix(
  brozek ~ age + I(age^2) + weight + I(weight^2) + height + 
           adipos + I(adipos^2) + neck + chest + I(chest^2) + 
           abdom + I(abdom^2) + hip + I(hip^2) + thigh + I(thigh^2) + 
           knee + I(knee^2) + ankle + biceps + I(biceps^2) + 
           forearm + wrist + weight:height, 
  data = fat_lim
)[, -1]
# Misma variable objetivo:
# y <- fat_lim$brozek

# Ajustamos el modelo Lasso

lasso_comp <- cv.glmnet(X_comp, y, alpha = 1, nfolds = 5)

# Extraer los coeficientes con la lambda óptima
coef_comp<- as.matrix(coef(lasso_comp, s = "lambda.min"))

#  Filtramos las variables distintas de 0
vars_comp <- rownames(coef_comp)[coef_comp[, 1] != 0]
vars_comp <- vars_comp[vars_comp != "(Intercept)"]

print(vars_comp)


# Definimos la fórmula usar en el glm
glm_lasso_for_c <- as.formula(paste("brozek ~", paste(vars_comp, collapse = " + ")))
# Ajustamos el glm
lasso_glm_comp <- glm(glm_lasso_for_c, family = gaussian(link = "identity"), data = fat_lim)

summary(lasso_glm_comp)

coef_lasso_final <- coef(lasso_comp, s = "lambda.min")
# Mostrar solo los distintos de cero (redondeados)
coef_lasso_final <- as.matrix(coef_lasso_final)
coef_lasso_final[coef_lasso_final != 0, , drop = FALSE]


```

```{r ModGamma, include=FALSE}
# Consideramos un modelo gamma con liga log y el modelo con transformaciones

mod3 <-glm(brozek ~ age + I(age^2) + 
           weight + I(weight^2) + 
           height + 
           adipos + I(adipos^2) + 
           neck + 
           chest + I(chest^2) + 
           abdom + I(abdom^2) + 
           hip + I(hip^2) + 
           thigh + I(thigh^2) + 
           knee + I(knee^2) + 
           ankle + 
           biceps + I(biceps^2) + 
           forearm + 
           wrist + 
           weight:height, 
           family = Gamma(link = "log"),
           data = fat_lim)
# Selección por pasos pues no se usará en la evaluación
# Mismo criterio: BIC
mod_gamma_BIC_referencia <- stepAIC(mod3, direction = "both", k = log(n), trace = FALSE)

```

Después de ajustar los modelos y realizar selección de variables se procedió a evaluar el poder predictivo de todos los modelos anteriores mediante validación cruzada de 5 pliegues: Para cada pliegue se entrena el modelo con $4/5$ de los datos (*train*), luego, se predice sobre el $1/5$ restante (*test*) y se repite ese proceso $5$ veces y al final se calculan métricas como el *MSE, MAE y* $R^2$ realizando comparaciones entre el valor real y las predicciones. Para cada modelo se realizó el mismo procedimiento para ser justos con las comparaciones.\
Usted puede ver los modelos ajustados con el dataset completo en los chunks siguientes: *ModcEPyT, ModRef, LassoEP, LassoC, ModGamma*.\
La metodología para escoger el modelo con transformaciones fue el siguiente:\
Se ajustó el primer modelo de efectos principales y se le realizó un test Tukey para analizar que variables necesitan una transformación al cuadrado y precisamente ese modelo resultante fue el usado para hacer la selección de variables (también el de efectos principales) y fue la base para el modelo gamma de liga logaritmica (pues la variable a predecir es continua y positiva). Finalmente, aunado al modelo con las variables transformadas se le decidió incluir una interacción entre las variables *weight y height.*\
*Todos los detalles están en el chunk ModcEPyT.*

A continuación se presenta la tabla que resume lo anterior dicho, el modelo y sus métricas de predicción descritas anteriormente. *Nota: Los métodos de predicción se realizaron con una semilla de 2.*

```{r PredMods}
# Preparación para las preddiciones
# Ya habíamos definido los pliegues

# Vectores para almacenar predicciones
preds_mod1        <- numeric(nrow(fat_lim))
preds_mod2        <- numeric(nrow(fat_lim))
preds_mod1_BIC    <- numeric(nrow(fat_lim))
preds_mod2_BIC    <- numeric(nrow(fat_lim))
preds_gamma_BIC   <- numeric(nrow(fat_lim))
preds_pca         <- numeric(nrow(fat_lim))
preds_lasso       <- numeric(nrow(fat_lim))
preds_lasso_comp  <- numeric(nrow(fat_lim))

# Misma variable a predecir
# y <- fat_lim$brozek

# Para los modelos BIC necesitamos las formulas de los modelos
formula_mod1 <- brozek ~ . # Efectos principales
# Y el modelo con transformaciones
formula_mod2 <- brozek ~ age + I(age^2) + weight + I(weight^2) + height + 
                adipos + I(adipos^2) + neck + chest + I(chest^2) + 
                abdom + I(abdom^2) + hip + I(hip^2) + thigh + I(thigh^2) + 
                knee + I(knee^2) + ankle + biceps + I(biceps^2) + 
                forearm + wrist + weight:height

# Bucle for para predicción de los modelos
for(i in 1:5) {
  idx_train <- which(pliegues != i)
  idx_test  <- which(pliegues == i)
  # Dividimos los datos en train y test
  datos_train <- fat_lim[idx_train, ]
  datos_test  <- fat_lim[idx_test, ]
  
  # Modelo de efectos principales
  mod1_train <- glm(formula_mod1, family = gaussian(link="identity"), data = datos_train)
  preds_mod1[idx_test] <- predict(mod1_train, newdata = datos_test, type = "response")
  
  #  Modelo con transformaciones
  mod2_train <- glm(formula_mod2, family = gaussian(link="identity"), data = datos_train)
  preds_mod2[idx_test] <- predict(mod2_train, newdata = datos_test, type = "response")
  
  # Selección BIC dentro del conjunto train y los pliegues
  # Usaremos stepAIC con k = log(n_train)
  n_train <- nrow(datos_train) # Tamaño del conjunto train
  mod1_bic_train <- stepAIC(glm(brozek ~ .,
                                data = datos_train, 
                                family = gaussian(link = "identity")), 
                                direction = "both", 
                                k = log(n_train), 
                                trace = FALSE)
                            
  preds_mod1_BIC[idx_test] <- predict(mod1_bic_train, newdata = datos_test, type = "response")
  
  # Selección BIC dentro del conjunto train y los pliegues 
  # Usando stepAIC con k = log(n_train)
  mod2_bic_train <- stepAIC(glm(formula_mod2, data = datos_train, family = gaussian(link = "identity")),
                            direction = "both", k = log(n_train), trace = FALSE)
  preds_mod2_BIC[idx_test] <- predict(mod2_bic_train, newdata = datos_test, type = "response")
  
  # Gamma con enlace log y selección BIC
  # Replicamos lo mismo de los dos modelos anteriores 
  mod_gamma <- glm(formula_mod2, data = datos_train, family = Gamma(link="log"))
  mod_gamma_bic_train <- stepAIC(mod_gamma, direction = "both", k = log(n_train), trace = FALSE)
  preds_gamma_BIC[idx_test] <- predict(mod_gamma_bic_train, newdata = datos_test, type = "response")
  
  # Lasso de efectos principales 
  
  X_train <- model.matrix(brozek ~ ., data = datos_train)[, -1]
  y_train <- datos_train$brozek
  X_test  <- model.matrix(brozek ~ ., data = datos_test)[, -1]
  cv_lasso <- cv.glmnet(X_train, y_train, alpha = 1, nfolds = 5)
  preds_lasso[idx_test] <- predict(cv_lasso, newx = X_test, s = "lambda.min")
  

  # Lasso con transformaciones
  Xc_train <- model.matrix(formula_mod2, data = datos_train)[, -1]
  Xc_test  <- model.matrix(formula_mod2, data = datos_test)[, -1]
  cv_lasso_complejo <- cv.glmnet(Xc_train, y_train, alpha = 1, nfolds = 5)
  preds_lasso_comp[idx_test] <- predict(cv_lasso_complejo, newx = Xc_test, s = "lambda.min")
  
  #  PCR con componentes que expliquen al menos 80% de varianza en el train
  # Recordando que las variables deben ser estandarizadas
  X_train_pca <- model.matrix(formula_mod1, data = datos_train)[, -1]
  pca_train <- prcomp(X_train_pca, scale. = TRUE)
  
  # Calcular varianza acumulada
  var_acum <- cumsum(pca_train$sdev^2 / sum(pca_train$sdev^2))
  k <- which(var_acum >= 0.8)[1]  # mínimo número de componentes
  comp_train <- pca_train$x[, 1:k, drop = FALSE]
  data_pca_train <- data.frame(brozek = datos_train$brozek, comp_train)
  mod_pcr <- glm(brozek ~ ., data = data_pca_train, family = gaussian(link="identity"))
  
  # Predicción 
  X_test_pca <- model.matrix(brozek ~ ., data = datos_test)[, -1]
  # Centramos y estandarizamos
  X_test_scaled <- scale(X_test_pca, center = pca_train$center, scale = pca_train$scale)
  comp_test <- X_test_scaled %*% pca_train$rotation[, 1:k, drop = FALSE]
  colnames(comp_test) <- colnames(comp_train)
  data_pca_test <- as.data.frame(comp_test)
  preds_pca[idx_test] <- predict(mod_pcr, newdata = data_pca_test, type = "response") # Predección
}

# Calculamos las métricas para cada modelo
calcular_metricas <- function(reales, predichos) {
  mse <- mean((reales - predichos)^2)
  mae <- mean(abs(reales - predichos))
  r2 <- cor(reales, predichos)^2
  return(c(MSE = mse, MAE = mae, R2 = r2))
}

resultados <- data.frame(
  Modelo = c(
    "Efectos principales",
    "Variables transformadas",
    "BIC sobre modelo de efectos principales",
    "BIC sobre modelo con variables transformadas",
    "BIC sobre el modelo Gamma con liga log",
    "Lasso de efectos principales",
    "Lasso con las variables transformadas",
    "PCR con al menos el 80% de varianza acumulada"
  ),
  rbind(
    calcular_metricas(y, preds_mod1),
    calcular_metricas(y, preds_mod2),
    calcular_metricas(y, preds_mod1_BIC),
    calcular_metricas(y, preds_mod2_BIC),
    calcular_metricas(y, preds_gamma_BIC),
    calcular_metricas(y, preds_lasso),
    calcular_metricas(y, preds_lasso_comp),
    calcular_metricas(y, preds_pca)
  )
)

```

```{r tabla_resultados}
# Mostrar la tabla 
kbl(resultados, booktabs = TRUE, align = "c", row.names = FALSE,
    caption = "Poder predictivo de los modelos evaluados") %>%
  kable_styling(latex_options = c("striped", "scale_down", "hold_position"))
```

```{r VarRep, include=FALSE}
# Extraemos variables significativas del modelo de efectos principales 
summary_mod1 <- summary(mod1)
coef_mod1 <- summary_mod1$coefficients
vars_significativas <- rownames(coef_mod1)[coef_mod1[, 4] < 0.05 & !is.na(coef_mod1[, 4])]
vars_significativas <- vars_significativas[vars_significativas != "(Intercept)"]
# Selección de los modelos
seleccion <- list(
  Lasso_simple = vars_ep,
  Lasso_comp = vars_comp,
  Efectos_principales_signif = vars_significativas
)

# Contamos las frecuencias
lista <- unlist(seleccion)
frec <- sort(table(lista), decreasing = TRUE)
print(frec)

# lista
#      abdom         age       wrist       ankle      biceps     forearm        neck       thigh      adipos       chest 
#         3           3           3           2           2           2           2           2           1           1 
#     height         hip    I(age^2)  I(chest^2)    I(hip^2)   I(knee^2) I(weight^2) 
#          1           1           1           1           1           1           1 

```

En la tabla \@ref(tab:tabla_resultados) se presentan los modelos y métricas que se mencionaron. El mejor modelo con las mejores medidas obtenidas fue el Lasso con las variables transformadas y selección de variables y de cerca o practicamente igual, también se encuentra el modelo de Lasso con efecto principales y su selección de variables. El modelo de efectos principales también tiene métricas muy buenas. Con base en estos $3$ modelos, las variables que se repiten en todos los modelos son:\
- abdom\
- age\
- wrist\
Mientras que salen en al menos $2$ modelos son las siguientes:\
- ankle\
- biceps\
- forearm\
- neck\
- thigh\
*Vea el chunk: VarRep*  
Las demás variables, en general, las elevadas al cuadrado solo aparecen en el modelo Lasso con transformaciones. Los modelos Lasso incluyen una selección de variables. El modelo de efectos principales no. Conforme a esto, se considera pertinente realizar una selección de variables antes de medir el poder predictiva. El peor modelo fue el que se realizó mediante componentes principales que explicaron al menos el $80\%$ de la varianza total de los datos.

Finalmente, el mejor modelo que consideramos mejor sacar a producción fue el Lasso con selección de variables y variables transformadas: (Se uso el modelo de coeficientes penalizados).  

$$
\begin{aligned}
\widehat{\text{brozek}} = &\; 1.8010 \\
& + 0.0377\,\text{age} + 0.000133\,\text{age}^2 \\
& - 0.2937\,\text{height} - 0.1956\,\text{neck} \\
& - 0.000126\,\text{chest}^2 + 0.7050\,\text{abdom} \\
& + 0.01701\,\text{thigh} + 0.0704\,\text{biceps} \\
& + 0.0891\,\text{forearm} - 1.4525\,\text{wrist}
\end{aligned}
$$

La variable abdom (abdomen)es el mejor predictor, pues a mayor abdom, mayor brozek (grasa corporal), la variable height (altura) nos explica que a mayor altura, es menor la grasa corporal (es negativo), para age (edad), incluye su término cuadratico y quiere decir que el porcentaje de la grasa aumenta conforme la edad, para las variables biceps, forearm y thigh a mayor en estas variables existirá un pequeño aumento en la grasa corporal.  
Las métricas son:  
- MSE = 16.5608  
- MAE = 3.3317  
- $R^2 =0.7125$: El modelo explica el $71.25\%$ de la variabilidad del porcentaje de grasa en futuras observaciones.  

Finalmente, por simplicidad, se escogería el modelo más simple, en este caso, el modelo Lasso de efectos principales, esto, pues tiene métricas similares al Lasso con variables transformadas, pero el primer modelo fue el anteriormente descrito.
