---
title: "Selección de Variables"
author: "Luis Antonio López Sánchez"
output:
  bookdown::pdf_document2:
    number_sections: no
    toc: no
    highlight: tango
    latex_engine: xelatex
header-includes: 
   - \usepackage{float}
date: "10/05/2026"
geometry: margin=1.0cm
urlcolor: blue
---

```{r setup, include=FALSE}
#Empezamos limpiando nuestro ambiente
rm(list = ls(all.names = TRUE))


# Configuración global de los bloques de código (chunk's)
knitr::opts_chunk$set(
	echo = FALSE,
	fig.align = "center",
	fig.dim = c(7.0, 6.0),
	fig.pos = "H",
#Agregamos configuraciones para evitar mensajes de advertencias y de errores en el archivo
	message = FALSE,
	warning = FALSE,
	error = F
)

# Librerías
library(MASS)  # Para método por pasos y optimización
library(faraway) # Para los datos
library(bestglm) # Para glm's básicos
library(dplyr)
library(glmnet) # Para Lasso
```
Nuestro trabajo es analizar las variables clínicas recolectadas de una muestra de pacientes para indicar cuál de estas se pueden considerar como factores para medir el promedio de la grasa en hombres. Para esto, se irán presentando distintas metodologías de selección de variables. Es importante mencionar que, del dataset a analizar, no se tomarán en cuenta todas las variables, pues podrían tratarse de elementos repetidos de otras variables, por ejemplo, una escala distinta.
También, para este análisis se vió recomendable hacer un preprocesamiento de los datos, esto para evitar problemas con valores atípicos o raros. Usted puede ver lo anterior comentado en el chunk: _Datos_.
```{r Datos, include =FALSE}
help("fat") # Para ver de que dataset vamos a trabajar
str(fat) # Todas las variables son númericas
summary(fat) # Hay outliers, procedemos a eliminarlos
# Por ejemplo, en brozek, es imposible que se tenga 0% de grasa corporal
# La altura se mide en pulgadas, es raro que alguien mida 29.5 pulgadas cuando
# La media se encuentra en 70.15 pulgadas
# Para el peso, la media se encuentra en los 178.9 libras, lo que hace que 
# Sea muy raro tener a alguien con 363.1 libras, no es fisicamente imposible 
# Pero si es muy extraño
# Vamos a eliminarlos usando la función subset de R
# Que basicamente devuelve objetos con ciertas condiciones

fat_lim <- subset(
                  fat, # Objeto a subconjuntar
                  brozek > 0 & height > 40 & weight < 300, # Estas son las condiciones para elimianr los outliers
                  select = -c(siri, density, free) # Son las variables a quitar
                  )

# Verificamos que ya no hayan outliers 
summary(fat_lim)
# Parece que todo está normal 
# Procedemos a lo siguiente
```
Vamos a considerar un modelo para datos continuos con liga identidad y distribucción Gaussiana. Con esto en mente, se realizará una selección de variables mediante $3$ métodos:  
- Mejor subconjunto.  
- Método por pasos _(Both)_.  
- Método Lasso.  

```{r SVLIG, include=FALSE}
# Método: Mejor subconjunto
fat_sub <- fat_lim %>% relocate(brozek, .after = last_col())
best_sub <- bestglm(
                    fat_sub, # Lo pide como Xy
                    IC = "AIC",
                    family = gaussian("identity"), 
                    method = "exhaustive")

summary(best_sub$BestModel)

```

```{r Método por pasos, include=FALSE}
# Método por pasos
# Definimos un glm con familia gaussiana y liga identidad
fat_nulo <- glm(brozek ~ 1, family = gaussian(link = "identity"), data = fat_lim)
summary(fat_nulo)
# Modelo de efectos principales

fat_glm <- glm(brozek ~ ., family = gaussian(link = "identity"), data = fat_lim)

# Dirección: Both, Trace = FALSE para no llenar la consola
best_step <- stepAIC(fat_nulo, # Modelo base
                     scope = list(lower = fat_nulo, upper = fat_glm), # Limite inferior y superior
                     direction = "both", # Para mí, es la mejor
                     trace = FALSE) # Para no saturar la consola
# Nos devuelve el mejor modelo por AIC
summary(best_step)

```

```{r Lasso, include = FALSE}

fat_x <- as.matrix(fat_lim[, -1])
y <- fat_lim$brozek

fat_lasso <- glmnet(fat_x, # Variables predictoras
                    y,     # Variable respuesta
                    alpha = 1, # Penalización Lasso
                    family = gaussian, # Familia Guassiana, liga identidad por default
                    nlambda = 150, # Malla de lambdas a probar, por default es 100
                    standardize = TRUE, # Es importante estandarizar 
                    relax = FALSE) # Lasso clásico


# Eliminamos las variables igual a 0
coeficientes_l <- data.frame(t(as.matrix(coef(fat_lasso) != 0)))

# Aplicamos unique para reducir las combinaciones repetidas
coeficientes_l <- unique(coeficientes_l)

# Agregamos un vector de 1s 
fat_x_nueva<- cbind(Intercepto = 1, fat_x)

AIC_lasso <- sapply(1:length(coeficientes_l$X.Intercept.), function(x){
  # El modelo lo ajustamos igual, pero extraemos los datos de la matriz
  #diseño, por lo que ya tenemos las variables y el intercepto
  #Por lo que le agregamos el -1, para no repetir el intercepto
  lasso_glm <- glm(formula = y ~ fat_x_nueva[, unlist(coeficientes_l[x, ])] - 1, family = gaussian)
  return(AIC(lasso_glm))
}) 

# Usamos la forma difícil de leer el modelo pero a su vez la más rápida:
best_lasso <- glm(formula = y ~ fat_x[, unlist(coeficientes_l[which.min(AIC_lasso), c(-1)])], family = gaussian)

# Largo
best_lasso_simple <- glm(as.formula(paste0("brozek ~ ", 
                     paste(colnames(fat_x)[unlist(coeficientes_l[which.min(AIC_lasso), ])[-c(1)]], 
                           collapse = "+"))), 
                     data = fat_lim, 
                     family = gaussian)


# Resultados
summary(best_lasso)
AIC(best_lasso)
summary(best_lasso_simple)
AIC(best_lasso_simple)
```

```{r tablaAIC}
library(knitr)
library(kableExtra)
# Creamos la tabla
modelos <- data.frame(
  "Proceso"  = c("Mejor Subconjunto (Efectos principales)", 
                 "Step Both (Efectos principales)", 
                 "Optimización Lasso (Efectos principales)"),
  "Familia"  = c("Gaussiana", "Gaussiana", "Gaussiana"),
  "Liga"     = c("Identidad", "Identidad", "Identidad"),
  "AIC"      = c(AIC(best_sub$BestModel), AIC(best_step), AIC(best_lasso))
)

# Tabla con kable
kbl(modelos, booktabs = TRUE, align = "c", row.names = FALSE) %>%
  kable_styling(latex_options = c("striped", "scale_down", "hold_position"))
```

```{r step both}
# Método más complejo, con interacciones, con stepAIC
# Recordamos que ya tenemos el modelo nulo
# Definimos el modelo con interacciones
fat_completo <- glm(brozek ~ (.)^2, # Modelo con todas las interacciones
                    family = gaussian(link = "identity"),
                    data = fat_lim)

# Método step por dirección both

best_both <- stepAIC(fat_nulo, 
                     scope = list(lower = fat_nulo, upper = fat_completo), # Para que sea más robusto
                     direction = "both", # Considero que es la mejor
                     trace = FALSE # Para no saturar la consola
                     )

# Saacamos el summary para ver el AIC
summary(best_both)


```

```{r Lasso 2, include = FALSE}

# Creamos la matriz con interacciones
fat_y <-model.matrix(object = brozek ~ .^2, data = fat_lim)

# Le vamos a quitar el intercepto
fat_y_aux <- fat_y[,-1]

# Definimos la penalización de Lasso
# y = fat_lim$brozek
best_lasso_comp <- glmnet(fat_y_aux,
                          y,
                          gaussian(link = "identity"),
                          nlambda = 150,  # Por default es 100
                          standardize = TRUE) 

# Realizamos el mismo procedimiento que en el chunk Lasso

# Eliminamos las variables igual a 0
coeficientes_bl <- data.frame(t(as.matrix(coef(best_lasso_comp) != 0)))

# Aplicamos unique para reducir las combinaciones repetidas
coeficientes_bl <- unique(coeficientes_bl)


AIC_lasso_comp <- sapply(1:length(coeficientes_bl$X.Intercept.), function(x){
  # El modelo lo ajustamos igual, pero extraemos los datos de la matriz
  #diseño, por lo que ya tenemos las variables y el intercepto
  #Por lo que le agregamos el -1, para no repetir el intercepto
  lasso_best_glm <- glm(formula = y ~ fat_y[, unlist(coeficientes_bl[x, ])] - 1, family = gaussian)
  return(AIC(lasso_best_glm))
}) 

# Usamos la forma difícil de leer el modelo pero a su vez la más rápida:
best_lasso_int <- glm(formula = y ~ fat_y_aux[, unlist(coeficientes_bl[which.min(AIC_lasso_comp), c(-1)])], family = gaussian)

## La primera forma puede presentar problemas

# Resultados
summary(best_lasso_int)
AIC(best_lasso_int)

# Extraemos los nombres

sapply(strsplit(names(best_lasso_int$coefficients)[c(2:21)],split = "]"), function(x){
  x[3]
})
```

```{r tabla2AIC}
library(knitr)
library(kableExtra)
# Creamos la tabla
modelos_int <- data.frame(
  "Proceso"  = c("Step Both (Con interacciones)", 
                 "Optimización Lasso (Con interacciones)"),
  "Familia"  = c("Gaussiana", "Gaussiana"),
  "Liga"     = c("Identidad", "Identidad"),
  "AIC"      = c(AIC(best_both), AIC(best_lasso_int))
)

# Tabla con kable
kbl(modelos_int, booktabs = TRUE, align = "c", row.names = FALSE) %>%
  kable_styling(latex_options = c("striped", "scale_down", "hold_position"))
```
```{r MSLG}
# Repetimos el modelo sin interacciones pero con nueva familia y liga
# Método: Mejor subconjunto con familia gamma y liga identidad
fat_sub <- fat_lim %>% relocate(brozek, .after = last_col())
best_gamma_sub <- bestglm(
                    fat_sub, # Lo pide como Xy
                    IC = "AIC",
                    family = Gamma(link = "identity"), 
                    method = "exhaustive")
# Extraemos el modelo
summary(best_gamma_sub$BestModel)

# Nos arroja un error, procedemos con la liga log

# Método: Mejor subconjunto con familia gamma y liga log

fat_sub <- fat_lim %>% relocate(brozek, .after = last_col())
best_gamma_log_sub <- bestglm(
                    fat_sub, # Lo pide como Xy
                    IC = "AIC",
                    family = Gamma(link = "log"), 
                    method = "exhaustive")
# Extraemos el modelo
summary(best_gamma_log_sub$BestModel)

```
```{r Método por pasos: Liga log}
# Familia gamma y liga identidad
# Método por pasos
# Definimos un glm con unicamente el intercepto con familia gamma y liga identidad
fat_nulo_gamma <- glm(brozek ~ 1, family = Gamma(link = "identity"), data = fat_lim)
summary(fat_nulo_gamma)
# Modelo de efectos principales con familia gamma y liga identidad

fat_glm_gamma <- glm(brozek ~ ., family = Gamma(link = "identity"), data = fat_lim)

# Dirección: Both, Trace = FALSE para no llenar la consola
best_step_gamma <- stepAIC(fat_glm_gamma, # Modelo base
                     scope = list(lower = fat_nulo_gamma, upper = fat_glm_gamma), # Limite inferior y superior
                     direction = "both", # Para mí, es la mejor
                     trace = FALSE) # Para no saturar la consola
# Nos devuelve el mejor modelo por AIC
summary(best_step_gamma)

# También probamos la liga log 


# glm nulo con liga log
fat_nulo_gamma_log <- glm(brozek ~ 1, family = Gamma(link = "log"), data = fat_lim)
summary(fat_nulo_gamma_log)
# Modelo de efectos principales con familia gamma y liga log

fat_glm_gamma_log <- glm(brozek ~ ., family = Gamma(link = "log"), data = fat_lim)

# Dirección: Both, Trace = FALSE para no llenar la consola
best_step_gamma_log <- stepAIC(fat_glm_gamma_log, # Modelo base
                     scope = list(lower = fat_nulo_gamma_log, upper = fat_glm_gamma_log), # Limite inferior y superior
                     direction = "both", # Para mí, es la mejor
                     trace = FALSE) # Para no saturar la consola
# Nos devuelve el mejor modelo por AIC
summary(best_step_gamma_log)

```

```{r Lasso Gamma}
# Misma configuración
fat_x <- as.matrix(fat_lim[, -1])
y <- fat_lim$brozek

fat_lasso_gamma <- glmnet(fat_x, # Variables predictoras
                    y,     # Variable respuesta
                    alpha = 1, # Penalización Lasso
                    family = Gamma(link =  "identity"), # Familia Gamma, liga identidad 
                    nlambda = 150, # Malla de lambdas a probar, por default es 100
                    standardize = TRUE, # Es importante estandarizar
                    relax = FALSE)   # Lasso clásico
 
# Agremos una columnas de 1s                                       
fat_x_nueva<- cbind(Intercepto = 1, fat_x)

# Eliminamos las variables igual a 0
coeficientes_gamma <- data.frame(t(as.matrix(coef(fat_lasso_gamma) != 0)))

# Aplicamos unique para reducir las combinaciones repetidas
coeficientes_gamma <- unique(coeficientes_gamma)
# Usamos esta metodología por posibles errores de convergencia
AICs <- list(NA)
Modelos <- list(NA)
for (i in c(1:14)){
  Xi <- fat_x_nueva[,unlist(coeficientes_gamma[i,])]
  AjusteMV <- glm(formula = y ~ Xi - 1, family = Gamma(link ="identity"))
  Modelos[[i]] <- AjusteMV
  AICs[[i]] <- AIC(AjusteMV)
}

#Ya guardamos nuestro proceso, y además podemos acceder al mejor modelo 
AIC_minimo <- which.min(unlist(AICs))
Ajuste_optimo <- Modelos[[AIC_minimo]]
# Verificamos que tengamos el AIC minimo
summary(unlist(AICs))
summary(Ajuste_optimo)
AIC(Ajuste_optimo)
# Vemos los nombres de las variables
vars_gamma <- gsub("Xi", "",names(Ajuste_optimo$coefficients))
vars_gamma

```

```{r SBGLGeI}
# Método step con interacciones y familia gamma
# Definimos el glm con distribución gamma y liga identidad
fat_completo_gamma <- glm(brozek ~ (.)^2, # Modelo con todas las interacciones
                    family = Gamma(link = "identity"),
                    data = fat_lim)
# Método por pasos

# Definimos un glm con unicamente el intercepto con familia gamma y liga identidad
fat_nulo_gamma <- glm(brozek ~ 1, family = Gamma(link = "identity"), data = fat_lim)
summary(fat_nulo_gamma)

# Dirección: Both, Trace = FALSE para no llenar la consola
best_step_gamma_con_interacciones <- stepAIC(fat_completo_gamma, # Modelo base
                     scope = list(lower = fat_nulo_gamma, upper = fat_completo_gamma), # Limite inferior y superior
                     direction = "both", # Para mí, es la mejor
                     trace = FALSE) # Para no saturar la consola
# Nos devuelve el mejor modelo por AIC
summary(best_step_gamma_con_interacciones)

```

```{r LassoGammaconInteracciones}

# Creamos la matriz con interacciones
fat_y <-model.matrix(object = brozek ~ .^2, data = fat_lim)

# Le vamos a quitar el intercepto
fat_y_aux <- fat_y[,-1]

# Definimos la penalización de Lasso con familia gamma y liga identidad
# y = fat_lim$brozek
best_lasso_comp_gamma <- glmnet(fat_y_aux,
                          y,
                          Gamma(link = "identity"),
                          nlambda = 150,  # Por default es 100
                          standardize = TRUE) 

# Realizamos el mismo procedimiento que en el chunk Lasso Gamma

# Agremos una columnas de 1s                                       
fat_x_nueva<- cbind(Intercepto = 1, fat_x)


# Eliminamos las variables igual a 0
coeficientes_g_con_int <- data.frame(t(as.matrix(coef(best_lasso_comp_gamma) != 0)))

# Aplicamos unique para reducir las combinaciones repetidas
coeficientes_g_con_int <- unique(coeficientes_g_con_int)

# Usamos esta metodología por posibles errores de convergencia
AIC_gamma_int <- list(NA)
Modelos_gamma_int <- list(NA)
for (i in c(1:14)){
  Xi <- fat_x_nueva[,unlist(coeficientes_gamma[i,])]
  AjusteMV <- glm(formula = y ~ Xi - 1, family = Gamma(link ="identity"))
  Modelos[[i]] <- AjusteMV
  AICs[[i]] <- AIC(AjusteMV)
}

#Ya guardamos nuestro proceso, y además podemos acceder al mejor modelo 
AIC_minimo <- which.min(unlist(AICs))
Ajuste_optimo <- Modelos[[AIC_minimo]]
# Verificamos que tengamos el AIC minimo
summary(unlist(AICs))
summary(Ajuste_optimo)
AIC(Ajuste_optimo)
# Vemos los nombres de las variables
vars_gamma <- gsub("Xi", "",names(Ajuste_optimo$coefficients))
vars_gamma

```

```{r MSLGaC}
# Método: Mejor subconjunto con las variables al cuadrado

fat_sub_cuad <- fat_lim %>%
  mutate_at(vars(-brozek), list(sq = ~ .^2))
# Mandamos a brozek al final
fat_sub_cuad <- fat_sub_cuad %>% relocate(brozek, .after = last_col())
# Ingresamos el modelo
# Si dejamos family = gaussian(), el paquete asume que es una regresión lineal
# Un glm con familia gaussiana y liga identidad es una regresión
# Esto ayuda para evitar el siguiente error:
# Error en bestglm(fat_sub_cuad, IC = "AIC", family = gaussian("identity"), : 
# p = 28. must be <= 15 for GLM. 

best_sub_cuad <- bestglm(
                    fat_sub_cuad, # Lo pide como Xy
                    IC = "AIC",
                    method = "exhaustive")

summary(best_sub_cuad$BestModel)
AIC(best_sub_cuad$BestModel)

```